最高法院民事判決　　　　　　　　　　　　　　　八十八年度台上字第一三五七號
　　上　訴　人　乙○○
　　訴訟代理人　林亦書律師
　　被 上訴 人　甲○○
　　訴訟代理人　尤美女律師
　　　　　　　　黃顯凱律師
右當事人間請求履行同居事件，上訴人對於中華民國八十七年七月八日台灣高等法院
第二審判決（八十七年度家上字第四四號），提起上訴，本院判決如左：
    主  文
原判決廢棄，發回台灣高等法院。
    理  由
本件上訴人主張：兩造為夫妻，被上訴人於民國八十五年間無故離家，並向法院訴請
與伊離婚，於訴訟中雙方成立和解，約定被上訴人自八十六年七月二日起即應返家與
伊同居，詎其迄仍拒不返家履行同居義務等情。求為命被上訴人與伊同居之判決。
被上訴人則以：上訴人對伊為精神上、肉體上之虐待，致不堪共同生活，現仍持續中
，伊自有不能同居之正當理由等語，資為抗辯。
原審廢棄第一審所為上訴人勝訴之判決，改判駁回其訴，係以：兩造為夫妻，被上訴
人於八十五年初離家出走，並訴請法院判決離婚，於八十五年十一月三十日雙方成立
和解，同意於八十六年七月一日前暫時分居；惟被上訴人屆期仍未返家與上訴人同居
等情，有戶籍謄本、和解筆錄可稽，並為兩造所不爭，自屬真實。按夫妻互負同居之
義務，但有不能同居之正當理由者，不在此限，民法第一千零零一條定有明文。被上
訴人辯稱：上訴人誣指伊與他人通姦云云，雖為上訴人所否認，惟證人即被上訴人之
外甥何榮宗證稱：乙○○對外都說我阿姨跟上我，使我不敢出門。證人即被上訴人之
母許劉杏證稱：上訴人常誣賴被上訴人跟著客戶跑了。證人即被上訴人之甥女何麗齡
證稱：我聽我姨丈說過我阿姨跟著客戶跑了。證人即被上訴人之兄許登溪證稱：八十
五年年初上訴人來我家說我妹跟人家跑，實際上我妹住我家各等語。足徵上訴人確有
誣指被上訴人與他人通姦，應已構成精神上不堪同居之虐待，被上訴人自有不能同居
之正當理由。復查兩造間除有上開離婚訴訟外，被上訴人並曾告訴上訴人傷害，上訴
人亦對被上訴人提起毀損告訴，足徵雙方訟爭連連，對於夫妻情份毫無尊重及愛惜之
意，感情破裂難以癒合，不能續營共同生活，自有民法第一千零五十二條第二項難以
維繫婚姻之重大事由，可認被上訴人有不堪同居之正當理由。從而，上訴人請求被上
訴人履行同居義務，難認正當，不應准許等詞，為其判斷之基礎。
查被上訴人係因上訴人誣指其與他人通姦等事由，致不堪與上訴人共同生活而離家，
業經其陳明在卷（見原審卷八○頁）。被上訴人嗣後訴請與上訴人離婚，於八十五年
十一月三十日雙方成立和解，約定「一兩造同意自和解成立之日起至八十六年七月一
日止暫時分居。二原告其餘請求拋棄。」等語（見第一審卷五頁）。倘上訴人誣指被
上訴人與他人通姦之情事，係在該和解成立之前所發生者，則於上開約定分居期間屆
滿後，被上訴人是否仍得執此為拒絕與上訴人同居之正當理由，非無疑義。次按夫妻
之一方，以有民法第一千零五十二條第一項所列各款以外之重大事由，難以維持婚姻
，請求離婚者，必須此項事由係應由他方負責者，始足當之，此觀同條第二項之規定
自明。原審就兩造間另案涉訟，感情破裂，是否應由上訴人負責，未詳加調查審認，
徒以其係難以維持婚姻之重大事由，即認被上訴人有不堪與上訴人同居之正當理由，
進而為上訴人敗訴之判決，殊嫌速斷。上訴論旨，指摘原判決不當，求予廢棄，非無
理由。
據上論結，本件上訴為有理由。依民事訴訟法第四百七十七條第一項、第四百七十八
條第一項，判決如主文。
中      華      民      國    八十八    年      六      月     十七     日
                              最高法院民事第四庭
                                  審判長法官  林  奇  福
                                        法官  許  朝  雄
                                        法官  陳  國  禎
                                        法官  李  彥  文
                                        法官  陳  重  瑜
      右正本證明與原本無異
                                              書  記  官
中      華      民      國    八十八    年      六      月     三十     日
